臺北高等行政法院判決　　　　　　　　　　　　　　九十二年度訴字第三九一七號
　　　　　　　　　　　　　　　.
　　原　　　告　峰明機械有限公司
　　代　表　人　甲○○董事）.
　　訴訟代理人　桂齊恆律師
　　被　　　告　經濟部智慧財產局
　　代　表　人　蔡練生（局長）
　　訴訟代理人　丙○○
　　參　加　人　乙○○
右當事人間因新型專利舉發事件，原告不服經濟部中華民國九十二年六月二十六日經
訴字第○九二○六二一三九八○號訴願決定，提起行政訴訟，並經本院裁定命參加人
獨立參加本件被告之訴訟。本院判決如左：
    主  文
原告之訴駁回。
訴訟費用由原告負擔。
    事  實
壹、事實概要：
    緣參加人前於民國（以下同）八十八年五月五日以「塑膠袋封口機結構改良」向
    被告申請新型專利，經被告編為第00000000號審查，准予專利，並於公
    告期滿後，發給新型第一六六三八○號專利證書（以下簡稱系爭案）。嗣原告以
    其違反核准時專利法（以下簡稱專利法）第九十七條及第九十八條第二項規定，
    對之提起舉發，並提出舉發證據計有：證據二為八十年十月二十一日公告之第0
    0000000號「塑膠袋封切機之改良結構」新型專利案（以下簡稱引證一）
    及證據三為八十四年十二月二十一日公告之第00000000號「封切機封切
    裝置之翻轉結構改良」新型專利案（以下簡稱引證二）。案經被告審查，於九十
    二年一月二十八日以（九二）智專三（三）○五○三九字第○九二二○○八五五
    九○號專利舉發審定書為「舉發不成立」之處分。原告不服，提起訴願，遭駁回
    後，遂向本院提起行政訴訟，本院因認本件撤銷訴訟之結果，參加人之權利或法
    律上利益將受損害，乃依行政訴訟法第四十二條第一項規定，依職權裁定命參加
    人獨立參加本件被告之訴訟。
貳、兩造聲明：
一、原告聲明：求為判決
１、訴願決定及原處分均撤銷。
２、命被告就本件為舉發成立之處分。
３、訴訟費用由被告負擔。
二、被告聲明：求為判決如主文所示。
、兩造爭點：
    系爭案與引證一、二相較，是否不具進步性，而不符新型專利要件？
一、原告陳述：
１、按專利法第九十七條規定：「稱新型者，謂對物品之形狀、構造或裝置之創作或
    改良。」又同法第九十八條第二項復規定：「新型係運用申請前既有之技術或知
    識，而為熟習該項技術者所能輕易完成且未能增進功效時，雖無前項所列情事，
    仍不得依本法申請取得新型專利。」惟查系爭案明顯有違前揭法條之規定，自應
    撤銷其不當之暫准專利權，方為合法合理。
２、系爭案為第00000000號「塑膠袋封口機結構改良」新型專利案，其於八
    十八年五月五日提出申請，核准公告於八十九年十一月二十一日專利公報上，公
    告編號為四一三二一八號，其申請專利範圍為：包括有一座體１，一架設於前述
    座體１上適當位置處之裁切機構２，一樞設於前述座體１前端，且位於前述裁切
    機構２前方之輸送裝置３，及一與前述輸送裝置３連接，並位於前述座體１前端
    下方之調整機構４，藉由該調整機構４之作動，可使前述之輸送裝置３產生樞轉
    ，而外露於座體１，並於裁切機構２前方形成有一空間５，藉此，可讓前述之裁
    切機構２樞轉一適當角度，以使該裁切機構內之刀具外露於前述之座體外，而達
    到清潔刀具之安全目的。
３、系爭案申請專利範圍獨立項所界定之技術係極上位概念，但被告未依專利審查基
    準新穎性判斷原則審查，有違法規以及違反經驗法則：
    系爭案由於想要獲得最大的保護範圍，故在獨立項當中以極上位的概念界定其申
    請專利範圍，卻未進一步界定達成其功能之構件為何，亦即任何塑膠袋封口機具
    有座體、裁切機構、輸送裝置、調整機構，並且可以使輸送裝置、裁切裝置產生
    旋轉者，均落入其申請專利範圍，故其所界定的範圍是極上位的概念。依證據一
    所示「專利審查基準」 第1-2-6頁之註解說明「上位概念」係指匯集同族或同類
    事項而總括的概念，或基於某種共同性質之總括複數事項之概念。而「下位概念
    」係指非匯集同施或同類事項，亦非基於某種共同性質之總括複數事項，而相對
    應於「上位概念」呈現為下位之具體概念。又 第1-2-6頁關於新穎性判斷原則之
    第（５）點指出下位概念發明之公開，使上位概念發明不具新穎性。而 第1-2-7
    頁亦有舉例說明所謂下位概念發明之公開，使上位概念發明不具新穎性的情形，
    譬如已公開的某產品係「用銅製成的」會使用「金屬製成的同一產品」之專利申
    請喪失新穎性。簡言之，倘若系爭案申請之前已有下位概念之設計揭示，屬於上
    位概念發明之系爭案應不具新穎性，而舉發引證一申請第00000000號「
    塑膠袋封切機之改良結構」新型專利案，係於一機台１上設有封切裝置２（即系
    爭案在座體１上具有裁切機構２），一樞設於封切裝置２前方的固定整本裝置４
    （即系爭案樞設於裁切機構２前方之輸送裝置３），以及一與固定整本裝置４連
    接而可用以調整樞移的螺栓（即系爭案與輸送裝置３連接並位於前述座體１前
    端下方之調整機構４），舉發引證一藉由放鬆螺栓而讓固定整本裝置４以曲柄
    為支點樞轉外露，藉此可讓封切裝置２可以樞轉一角度（即系爭案藉由調整機
    構４之作動，使輸送裝置３產生樞轉而外露於座體１，藉此可讓裁切機構２樞轉
    一適當角度，以使該裁切機構內之刀具外露於前述之座體１外）。上述比較係說
    明系爭案由數個機構所達成之功效，舉發引證一亦具有相同之功效，此外，舉發
    引證一更在申請專利範圍獨立項當中詳細載明達到此功效所需構件，故舉發引證
    一相較於籠統含糊之系爭案而言係為一下位概念設計，依「專利審查基準」所記
    載之判斷原則，屬於上位概念之系爭案應不具新穎性。而「專利審查基準」係被
    告對外公佈的內部審查作業規定，對被告的審查人員具有拘束力，審理本舉發事
    件的審查人員未依照「專利審查基準」規定的審查判斷方式進行審查，其審查理
    由明顯不完備，所為之處分當然為構成瑕疵之行政處分。
４、系爭案之獨立項過廣並且不具進步性，而被告未依職權通知專利權人補充修正：
    被告在舉發審定理由書當中述明「引證一．．．藉由放鬆定位螺栓，將固定整本
    裝置往後拉，並將固定座旋轉，即可簡易更換熱膠布，其機台、封切裝置、輸送
    機構與傳動結構等構造特徵，分別不同於系爭案座體、裁切機構，輸送裝置與調
    整機構等，兩案技術手段不同；．．．」前述舉發審定理由書所透露出的訊息是
    ：被告亦認同引證一之固定整本裝置可以往後拉，固定座可以旋轉以簡易更換熱
    膠布，亦即具有與系爭案之申請專利範圍後段所載之功能，故系爭案之獨立項應
    不具進步性。但被告未因此作出獨立項不具進步性之審定，同時又認為引證一與
    系爭案之技術手段不同，然系爭案之獨立項僅描述座體、裁切機構、輸送裝置、
    調整機構，但是未揭示具體的技術為何？何以一言蔽之斷然認為兩者之技術手段
    不同？又依專利法第一百零五條準用第七十三條規定舉發案準用第四十四條，專
    利專責機關於審查時認為申請專利範圍過廣時得依職權通知申請人補充修正。而
    系爭案之獨立項以功能性敘述方式記載了極上位之發明概念，實際達成其功效之
    構件均列於附屬項，以獨立項而言，達成其功效之結構有各種可能性，申請專利
    範圍過廣，有損社會公義，縱若被告認為系爭案實際所採技術手段（亦即附屬項
    所列技術）與引證案不同，應該依職權要求專利權人將申請專利範圍併項，使其
    權利界定在適切的範圍內。
５、依舉發審定書及訴願答辯書可以看出被告亦認為系爭案可以達成功效之構件並非
    在獨立項，但卻未要求專利權人補充修正：
    被告在舉發審定書當中述及「．．．引證二揭示一種封切裝置之翻轉結構，包括
    封切裝置與翻轉裝置．．．與系爭案在卡掣槽上之固定栓旋離卡掣槽後，利用固
    定栓為把手，以樞接部為軸心，施力旋轉刀具座，而讓刀具翻轉外露於座體外部
    之構造、技術手段不同。」又訴願答辯書之答辯理由除了在第二點又重複了舉發
    審定書之理由之外，第五點又指出「．．．引證一封切裝置構造特徵不同系爭案
    裁切機構；引證一先將定位螺栓旋鬆，將固定整本裝置後拉，使固定．．．；引
    證二利用拉桿拉出於封切刀的往復軸所設圓錐孔配合狀態，使封切刀．．．；系
    爭案則利用固定栓為把手，以樞接部為軸心，施力旋轉刀具座，而讓刀具翻轉外
    露於座體外，引證一、二技術手段、功效分別與系爭案不同，引證一、二無法證
    明系爭案獨立項所界定之技術內容不具新穎性與進步性。」由前述舉發審查書及
    訴願答辯書之內容可知，被告認為系爭案之所以與引證一、二不同，不是在獨立
    項所界定籠統含糊之機構，而是具體的固定栓、樞接部、刀具座等，然而
    系爭案所界定的申請專利範圍，固定栓是界定在附屬項第五項，而樞接部則
    是界定在附屬項第三項，刀具座界定在第四項，簡言之，被告所據以認為系爭
    案與引證案不同之技術手段均是界定在附屬項當中之構件，而不是在獨立項所界
    定籠統含糊之機構，既然被告認為系爭案之特點是在具體之構件，即應要求專利
    權人將其專利權限縮於合理之範圍，方符合社會公義。
６、綜上論陳，系爭案之獨立項為一記載過廣之上位概念，而引證一是一公開在先之
    下位概念，依「專利審查基準」下位概念之公開可以使上位概念喪失新穎性，而
    被告卻忽略了系爭案申請專利範圍獨立項過廣之事實，未要求專利權人修正限縮
    在合理的範圍內，對於社會公義有損，即便被告亦認同引證一亦具有與系爭案之
    功能，卻未以系爭案之獨立項不具進步性作審定，逕為舉發不成立之審定，其認
    事用法顯有違誤，為此，請判決如原告訴之聲明。
二、被告陳述：
１、原告訴稱「引證一可證明系爭案未具新穎性與進步性」一節，並不正確。事實上
    ，引證一揭示封切裝置封切刀之固定座兩側與作動桿間以一「Ｌ」形定位座以軸
    心相銜接，使固定座可產生旋轉，藉定位螺栓及導軌孔而定位，於固定整本裝置
    之固定座上設有長孔，將定位螺栓穿過長孔而鎖定於機台之固定板上，藉由放鬆
    定位螺，將固定整本裝置往後拉，並將固定座旋轉，即可簡易更換熱膠布，其機
    台、封切裝置、固定整本設置與傳動結構等構造特徵，分別不同於系爭案之座體
    、裁切機構、輸送機構與調整機構等，兩案技術手段不同，引證一無法證明系爭
    案不具新穎性；系爭案可使裁切機構內之刀具外露於座體外，便於清潔刀具，確
    具進步性。
２、原告復稱「引證一、二可證明系爭案獨立項所定之技術內容不具新穎性與進步性
    」一節，並不正確，事實上，引證一封切裝置於固定座端上設螺孔及軸孔，固定
    座上設銜接桿、銜接桿固定有一封刀，而系爭案裁切機構至少包括有一架設於支
    撐桿上之刀具座，兩端各具有一與支撐桿樞接部之樞接件，且於其中之樞接件上
    ，相對應卡掣槽處，螺設一固定栓，及一夾持於刀具座內之刀具，引證一封切裝
    置構造特徵不同於系爭案裁切機構；引證一先將定位螺栓旋鬆，將固定整本裝置
    後拉，使固定整本裝置以曲柄處為支點而呈傾斜狀態，以不阻礙封切刀，再放鬆
    定位螺栓，讓固定座以其軸承為支點往前旋轉，而使封切旋轉移到前方；引證二
    利用拉桿拉出於封切刀的往復軸所設圓錐孔配合狀態，使封切刀以軸承為支點形
    成翻轉外露；系爭案則利用固定栓為把手，以樞接部為軸心，施力旋轉刀具座，
    而讓刀具翻轉外露於座體外部，引證一、二技術手段、功效分別與系爭案不同，
    引證一、二尚難證明系爭案獨立項所界定之技術內容不具新穎性與進步性。
３、原告又稱「系爭案舉發不成立之審定理由不當」一節，並不正確。事實上，舉發
    不成立之審定，完全依照專利審查基準，依據各項舉發證據與系爭案之比較結果
    ，由於引證一、二揭示技術手段，構造特徵均與系爭案申請專利範圍獨立項所界
    定之技術內容以及整體構成不同，引證一、二尚難證明系爭案不具新穎性與進步
    性，系爭案無違專利法規定，因此舉發不成立之審定理由並無不當。又，原告於
    舉發階段僅主張系爭案不具進步性，而未主張系爭案不具新穎性。被告依法審查
    認系爭案與引證一、二相較確具進步性，理由已於原處分詳述。
４、綜上所述，被告之原處分並無違法，爰請判決駁回原告之訴。
三、參加人陳述：
    習知技術在維修上有危險，故系爭案將直接拉起式設計成翻轉式，是一個創新的
    設計，為此，請判決駁回原告之訴。
    理  由
一、按凡對物品之形狀、構造或裝置之創作或改良，而可供產業上利用者，得依法申
    請取得新型專利，為專利法第九十七條暨第九十八條第一項前段所規定。而對於
    獲准專利權之新型，任何人認有違反前揭專利法第一百零五條準用第二十七條或
    違反第九十七條至第九十九條規定者，依法得附具證據，向專利專責機關舉發之
    。從而，系爭案有無違反前揭專利法之情事而應撤銷其新型專利權，依法應由舉
    發人附具證據證明之，倘其證據不足以證明系爭案有違前揭專利法之規定，自應
    為舉發不成立之處分。
二、本件系爭第00000000號「塑膠袋封口機結構改良」新型專利案，包括有
    一座體、一架設於前述座體上適當位置處之裁切機構，一樞設於前述座體前端，
    且位於前述裁切機構前方之輸送裝置，及一與前述輸送裝置連接，並位於前述座
    體前端下方之調整機構，藉由該調整機構之作動，可使前述之輸送裝置產生樞轉
    ，而外露於座體，並於裁切機構前方形成有一空間，藉此，可讓前述之裁切機構
    樞轉一適當角度，以使該裁切機構內之刀具外露於前述之座體外，而達便於清潔
    刀具之安全目的。原告所提出之舉發證據計有：證據二為八十年十月二十一日公
    告之第00000000號「塑膠袋封切機之改良結構」新型專利案（即引證一
    ）及證據三為八十四年十二月二十一日公告之第00000000號「封切機封
    切裝置之翻轉結構改良」新型專利案（即引證二）。案經被告審查，認引證一所
    揭示之機台、封切裝置、輸送機構及傳動結構等構造特徵，分別不同於系爭案之
    座體、裁切機構、輸送裝置及調整機構等，兩案之技術手段並不相同。又引證二
    揭示一種封切裝置之翻轉結構，包括封切裝置與翻轉裝置，其構造及技術手段亦
    與系爭案不同。故引證一及二無法證明系爭案不具新穎性。且系爭案可使裁切機
    構內之刀具外露於座體外，便於清潔刀具，確具進步性，自無違反專利法第九十
    七條及第九十八條第二項之規定，乃為舉發不成立之處分。原告不服，循序提起
    訴願及本件行政訴訟。
三、原告於本件行政訴訟中訴稱，系爭案申請專利範圍獨立項所界定之技術係極上位
    概念，而引證一是一公開在先之下位概念，依「專利審查基準」下位概念之公開
    可以使上位概念喪失新穎性，但被告未依專利審查基準新穎性判斷原則審查，有
    違法規以及違反經驗法則。被告亦認同引證一之固定整本裝置可以往後拉，固定
    座可以旋轉以簡易更換熱膠布，亦即具有與系爭案之申請專利範圍後段所載之功
    能，故系爭案之獨立項應不具進步性，且依舉發審定書及訴願答辯書可以看出被
    告亦認為系爭案可以達成功效之構件並非在獨立項，而被告未依職權通知專利權
    人將申請專利範圍併項，使其權利界定在適切的範圍內，對於社會公義有損，即
    便被告亦認同引證一亦具有與系爭案之功能，卻未以系爭案之獨立項不具進步性
    作審定，逕為舉發不成立之審定，其認事用法顯有違誤云云。惟查：
１、原告於舉發階段係以引證一及二為舉發證據，主張系爭案不具進步性，有違專利
    法第九十七條及第九十八條第二項之規定，並未主張系爭案不具新穎性，被告於
    本件專利舉發審定書之理由（三）最後第二行中段論及「引證一、二無法證明系
    爭專利不具新穎性」一節，固有未妥；惟綜觀該專利舉發審定書之理由（三）全
    文及理由（四），可知被告主要係認引證一及二與系爭案之構造及技術手段不同
    ，且系爭案可使裁切機構內之刀具外露於座體外，便於清潔刀具，確具進步性，
    並無違反專利法第九十七條及第九十八條第二項之規定。故被告仍係依原告於舉
    發階段所主張之法條及理由加以審究，並作成本件舉發不成立之處分，其程序上
    尚無不合之處。又原告既於舉發階段僅主張系爭案不具進步性，而未主張系爭案
    不具新穎性，其於訴願階段始行主張系爭案申請專利範圍之獨立項特徵已揭露於
    引證一及二，不具新穎性乙節，訴願決定機關以此部分尚非訴願所得審究之範疇
    ，仍以系爭案是否具進步性加以審究，自無不合。
２、系爭案申請專利範圍第一項獨立項已載明，其包括有一座體、一架設於座體上適
    當位置處之裁切機構、一樞設於座體前端且位於裁切機構前方之輸送裝置，及一
    與輸送裝置連接位於座體前端下方之調整機構，藉由該調整機構之作動，可使輸
    送裝置產生樞轉，而外露於座體，並於裁切機構前方形成有一空間，藉此，可讓
    裁切機構樞轉一適當角度，以使該裁切機構之刀具外露於座體外，而達便於清潔
    刀具之目的者。而引證一則揭示封切裝置封切刀之固定座兩側與作動桿間以一「
    Ｌ」形定位座以軸心相銜接，使固定座可產生旋轉，藉定位螺栓及導軌孔而定位
    ，於固定整本裝置之固定座上設有長孔，將定位螺栓穿過長孔而鎖定於機台之固
    定板上，藉由放鬆定位螺栓，將固定整本裝置往後拉，並將固定座旋轉，即可簡
    易更換熱膠布，其機台、封切裝置、輸送機構與傳動結構等構造特徵，分別不同
    於系爭案之座體、裁切機構、輸送機構與調整機構等，兩案技術手段並不相同。
３、引證一之封切裝置於固定座端面上設螺孔及軸孔，固定座上設銜接桿，銜接桿固
    定有一封切刀；而系爭案依其申請專利範圍第四、五及六項等附屬項所載，其裁
    切機構至少包括有一架設於支撐桿上之刀具座，兩端各具有一與支撐桿樞接部樞
    接之樞接件，且於其中之樞接件上，相對應卡掣槽處，螺設一固定栓，及一夾持
    於刀具座內之刀具，故引證一之封切裝置構造特徵亦不同於系爭案之裁切機構；
    再者，引證一先將定位螺栓旋鬆，再將固定整本裝置後拉，使固定整本裝置以曲
    柄處為支點而呈傾斜狀態，以不阻礙封切刀，再旋鬆定位螺栓，讓固定座以其軸
    承為支點往前旋轉，而使封切刀旋轉移到前方；另引證二係揭示一種封切裝置之
    翻轉結構，包括封切裝置與翻轉裝置，其利用拉桿拉出於封切刀的往復軸所設圓
    錐孔配合狀態，使封切刀以軸承為支點形成翻轉外露者，皆與系爭案利用固定栓
    為把手，以樞接部為軸心，施力旋轉刀具座，而讓刀具翻轉外露於座體外部之構
    造及技術手段不同。故引證一及二所揭示之技術手段及構造特徵均與系爭案申請
    專利範圍獨立項所界定之技術內容以及整體構成不同，且系爭案可使裁切機構內
    之刀具外露於座體外，便於清潔刀具，確具進步性。
４、被告為舉發不成立之審定，完全依照專利審查基準，依據各項舉發證據與系爭案
    之比較結果，由於引證一、二揭示技術手段，構造特徵均與系爭案申請專利範圍
    獨立項所界定之技術內容以及整體構成不同，引證一、二尚難證明系爭案不具進
    步性。系爭案既無違專利法規定，因此舉發不成立之審定理由並無不法，而被告
    亦毋庸依職權通知專利權人將申請專利範圍併項。
四、綜上所述，原告之陳詞均不可採，被告以引證一及二尚不足以證明系爭案係運用
    申請前既有之技術或知識，而為熟習該項技術者所能輕易完成且未能增進功效者
    ，系爭案難謂不具進步性，而認系爭案無違專利法第九十七條及第九十八條第二
    項之規定，所為本件「舉發不成立」之處分，揆諸首揭規定，並無違誤，訴願決
    定予以維持，亦無不合。原告徒執前詞，訴請撤銷訴願決定及原處分，並命被告
    就本件為舉發成立之處分，均無理由，應予駁回。
五、本件事證已臻明確，兩造其餘攻擊防禦方法與本件判決結果不生影響，故不逐一
    論述，併此敘明。
據上論結，本件原告之訴為無理由，爰依行政訴訟法第九十八條第三項前段判決如主
文。
中    華    民    國      九十三      年      十      月        八      日
                              臺 北 高 等 行 政 法 院 第 一 庭
                                    審 判 長 法    官 徐瑞晃
                                             法    官 李得灶
                                             法    官 吳慧娟
右為正本係照原本作成。
如不服本判決，應於送達後二十日內，向本院提出上訴狀並表明上訴理由，如於本判
決宣示後送達前提起上訴者，應於判決送達後二十日內補提上訴理由書（須按他造人
數附繕本）。
中    華    民    國      九十三      年      十      月        八      日
                                             書 記 官 劉道文
